【裁判字號】    97,訴,1768
【裁判日期】    980602
【裁判案由】    偽證
【裁判全文】
臺灣屏東地方法院刑事判決              97年度訴字第1768號
公  訴  人  臺灣屏東地方法院檢察署檢察官
被      告  丁○○
            乙○○○
上  一  人
選任辯護人  柳聰賢律師
上列被告因偽證案件，經檢察官提起公訴（97年度偵字第5643號
），本院判決如下：
    主  文
丁○○教唆犯偽證罪，處有期徒刑肆月。
乙○○○犯偽證罪，處有期徒刑月。緩刑貳年。
    事  實
一、緣乙○○○與丁○○為姑姪關係。丁○○前因毆打丙○○成
    傷之傷害案件，經本院於民國97年2 月29日以96年度易字第
    200 號判決處有期徒刑6 月，減為有期徒刑3 月，嗣丁○○
    提起上訴，由臺灣高等法院高雄分院以97年度上易字第400
    號案件審理。丁○○為脫免自身罪責，竟基於教唆偽證之犯
    意，於97年5 月30日前某日，在不詳地點，唆使原無偽證犯
    意之乙○○○至法院出庭作證時，就該傷害案件之案情有重
    要關係之毆打丙○○者為何人等事項，為虛偽證述：毆打丙○○之人係甲○○，而非丁○○云云。乙○○○遂生偽證之
    犯意，於臺灣高等法院高雄分院97年6 月9 日上午9 時30分
    許審理該案時，以證人身分就訊，經審判長告以得依刑事訴
    訟法第180 條規定得拒絕證言，仍願以證人身分供前具結，
    就上開於案情有重要關係之事項，虛偽證稱：伊看到甲○○
    打丙○○的手臂二下，丙○○被打後碰到桌子然後倒在地上
    ，丁○○有去扶他云云，妨害法院對該傷害案件審理之正確
    性。惟乙○○○所為之上開證詞為臺灣高等法院高雄分院所
    不採，仍維持丁○○有罪之判決而駁回上訴確定。
二、案經丙○○向臺灣屏東地方法院檢察署檢察官告發後偵查起
    訴。
    理  由
一、證據能力部分：
    按被告以外之人於審判外之言詞或書面陳述，除法律有規定
    者外，不得作為證據；惟被告以外之人於審判外之陳述，雖
    不符合刑事訴訟法第159 條之1 至第159 條之4 之規定，而
    經當事人於審判程序同意作為證據，法院審酌該言詞陳述或
    書面陳述作成時之情況，認為適當者，亦得為證據，刑事訴
    訟法第159 條第1 項及第159 條之5 第1 項分別定有明文。
    查本判決下列所引用被告以外之人於審判外之陳述或非供述
    證據，檢察官、被告及辯護人於本院準備程序時明示同意有
    證據能力（見本院卷第16頁97年12月31日準備程序筆錄），
    本院認該具有傳聞證據性質之證據，並無任何違法取證之不
    當情形，以之作為證據使用係屬適當，自得採為認定被告犯
    罪事實之證據。
二、認定犯罪事實之證據及理由：
  (一)訊據被告丁○○、乙○○○皆矢口否認有何教唆偽證或於臺
    灣高等法院高雄分院97年度上易字第400 號被告丁○○傷害
    案件（下稱前案）審理中為偽證之犯行，辯稱：毆打丙○○
    之人確為甲○○，乙○○○於前案之證述均為事實云云；辯
    護人並為被告乙○○○辯稱：前案之案發地點「何首烏羊肉
    店」店面狹小、賓客眾多，被告二人與甲○○均緊密圍坐餐
    桌，乙○○○年紀老邁，辨識能力不佳，非無誤認係甲○○
    出手毆傷丙○○之可能，且案發後隔2 年半方出庭作證，記
    憶或有混淆，難認有偽證之故意；況乙○○○前揭證言未經
    先命朗讀結文或命書記官朗讀，其具結即非合法，自不成立
    偽證罪云云。經查：
    1.臺灣高等法院高雄分院刑事庭審理前揭97年度上易字第40
      0 號被告丁○○傷害案件中，被告丁○○於97年5 月30日
      準備程序向該院聲請傳喚證人即本案被告乙○○○到庭作
      證，被告乙○○○則於97年6 月9 日以證人身分就訊，並
      在供前具結後，對該案之辯護人、檢察官及承審審判長所
      詢丙○○遭毆傷經過之事項，證稱：94年12月27日晚上伊
      與丁○○、丁○○之父母及兄弟姊妹、伊之小弟及丁○○
      之朋友叫什麼「雄」（指甲○○）在羊肉店聚餐，丙○○
      和一個議員過來敬酒後離開，約半小時後丙○○又過來敬
      酒，在那裡大小聲破壞氣氛，伊就去廁所，伊剛從廁所出
      來就看到甲○○打丙○○的手臂2 下，丙○○被打之後碰
      到桌子然後倒在地上，丁○○有去扶丙○○起來坐並送丙○○去醫院，甲○○打人後就離開了，伊當時距離丙○○
      他們大概3 、4 公尺遠等語，除為被告丁○○、乙○○○
      所不爭執，並有上開筆錄各1 份及證人結文1 紙在卷可稽
      （見前案影卷第1 至13頁、第29頁）。
    2.次按證人應命具結，刑事訴訟法第186 條第1 項前段定有
      明文。而具結之意義，係證人以文書保證其所陳述之事實
      為真實，乃證言真實性之程序擔保，與歐美國家命證人宣
      誓之意義相同。命證人具結，應依刑事訴訟法第187 條第
      1 項、第189 條第1 項至第3 項規定之程序為之，欠缺其
      一，固屬程序不備。其中第189 條第2 項「結文應命證人
      朗讀；證人不能朗讀者，應命書記官朗讀，於必要時並說
      明其意義」之規定，主要在於使證人瞭解結文之涵義，以
      提高證人之警覺，俾求證言之真確。證人能識文字者，原
      則上使其自讀；於其不能自讀者，始命書記官朗讀，經朗
      讀後認為證人尚有不能明瞭者，應加以說明結文之意義並
      記明筆錄，復再依同條第3 項之規定，命證人於結文內簽
      名、蓋章或按指印，以明責任。倘法院或檢察官於命證人
      具結時，未依上開規定命證人或書記官朗讀結文，即命證
      人於結文內簽名、蓋章或按指印，此朗讀結文程序之欠缺
      ，是否導致不生具結之效力，因而影響及證人供述證據之
      證據能力，於我國係採以具結文書認定證人是否具結、應
      負偽證罪之責，自應以證人是否確已明白並認知結文之意
      義而簽名、蓋章或按指印為判斷基準。如證人已明白結文
      之真實意思，應認證人已具結；反之，則不生具結之效力
      。經查，於97年6 月9 日前案審理中，法院訊問該案證人
      即本案被告乙○○○前，被告乙○○○與書記官固均未朗
      讀結文，惟被告乙○○○經人別訊問後，自稱與前案被告
      丁○○為姑姪關係，前案審判長即告知乙○○○有刑事訴
      訟法第180 條之拒絕證言權，經被告乙○○○同意作證，
      前案審判長再告知被告乙○○○有據實陳述及具結之義務
      ，被告乙○○○則答以「嗯」、「我知道」，並在結文上
      簽名，庭務員復告知被告乙○○○偽證之處罰一事，業經
      本院當庭播放該案於97年6 月9 日之錄音光碟勘驗無誤（
      見本院卷第61至62頁左面），另有前揭被告乙○○○之證
      人結文1 紙（見前案影卷第29頁）在卷可佐。從而被告乙○○○於前案具結作證時，雖有欠缺朗讀結文程序之瑕疵
      ，惟迭經前案審判長及庭務員之告知，被告乙○○○確已
      明白認知結文之真實意義並於結文上簽名，揆諸前揭說明
      ，其具結自屬有效，合先認定。
    3.至於前案被害人丙○○係遭被告丁○○毆傷之經過，業經
      證人丙○○到庭結稱：伊確定是被丁○○打傷的，案發時
      伊意識很清楚，丁○○是從正面拿不明的東西朝伊頭部打
      ，只有丁○○一人打伊，伊被打的當下乙○○○及甲○○
      皆未在場等語（見本院卷第49至50頁），並經前案確定判
      決認定在卷，有裁判書查詢列印資料1 份存卷可考；況證
      人甲○○亦到庭結稱：伊沒有打丙○○，丙○○被打之當
      下，伊去廁所而沒有看到，伊是回來後看到丙○○倒地，
      有人攙扶、有人叫救護車，伊並沒有過去攙扶丙○○，也
      不知道為何乙○○○在前案作證時會說是伊打丙○○的，
      案發後丁○○有去找伊，說告訴乃論之罪超過6 個月就沒
      事了，叫伊來擔罪，伊原先不同意，是丁○○一直求伊，
      伊為了應付才說好，且有說如果沒事情伊就擔，但如果有
      事情伊就不要擔了等語（見本院卷第51頁左面至52頁）；
      是被告乙○○○於前案審理中具結後證述：是甲○○打丙○○的手臂二下，丙○○被打後碰到桌子然後倒在地上云
      云，確屬虛妄。辯護人由阮綜合醫院之函文及看診記錄，
      推認丙○○係坐在椅子上為人推倒而受傷，又以甲○○係
      日本名城大學政治系畢業，社經、學識地位非低為由，空
      言推論被告丁○○不可能要求甲○○擔罪，而質疑證人丙○○、甲○○前揭證言之可信度，均無足採。
    4.又被告丁○○於前案之第一審審理中，對丙○○受傷之經
      過係辯稱：是丙○○自行跌倒在地板上受傷云云，且未聲
      請傳喚任何證人以資佐證，至第二審準備程序始改稱：丙○○是甲○○打傷的，伊姑姑即乙○○○有看到過程云云
      ，並聲請傳喚乙○○○作證一事，有本院96年度易字第20
      0 號案件及前案之歷次準備程序、審判筆錄影本附卷可稽
      。倘丙○○確由甲○○所毆傷，何以被告丁○○在前案案
      發之初未立即提出此一有利之辯解，竟甘於忍受司法機關
      之起訴、審判而蒙受不白之冤？又被告乙○○○如因辨識
      、記憶能力不佳，而對案發過程有不知或不確定之事項，
      僅須於法院傳訊時答以：不知情、不確定，甚至忘記了即
      可；另由案發當時聚餐照片觀之，被告丁○○與甲○○於
      髮型、臉型、五官、衣著原大相逕庭，被告乙○○○對其
      姪被告丁○○之容貌亦難謂陌生，且被告乙○○○於前案
      作證時既稱其與丙○○僅相距3 、4 公尺，並能明確指述
      丙○○遭毆打之部位及次數，豈有將出手毆打丙○○之被
      告丁○○誤認為甲○○之理？是被告丁○○為求脫罪，一
      面向甲○○請託承擔刑責，一面教唆被告乙○○○為其作
      偽證，及被告乙○○○原無為被告丁○○作偽證之犯意，
      係因受被告丁○○之唆使下，始決意依被告丁○○所言，
      於97年6 月9 日在前案審理中，就上述與案情有重要關係
      事項作偽證之事實，均已甚顯明。
  (二)綜上所述，本件被告2 人所辯委無可採，被告丁○○教唆偽
    證及被告乙○○○偽證之事證已臻明確，渠等犯行洵堪認定
    ，應依法論科。
三、論罪科刑部分：
    核被告乙○○○所為，係犯刑法第168 條證人於執行審判職
    務之公署審判時，於案情有重要關係之事項，供前具結而為
    虛偽陳述之偽證罪；被告丁○○所為，係犯刑法第29條、第
    168 條之教唆偽證罪。被告丁○○教唆他人犯偽證罪，依刑
    法第29條第2 項規定，依其所教唆之偽證罪論處。被告乙○○○係16年3 月3 日生，有其個人基本資料查詢結果1 紙在
    卷可稽，其於本案行為時為已滿80歲之人，爰依刑法第18條
    第3 項之規定減輕其刑。爰審酌被告丁○○為脫免己身之傷
    害罪責，教唆年長之姑母即被告乙○○○為其作偽證，被告
    乙○○○則為迴護子姪，無視證人到庭作證應據實陳述之義
    務，為掩飾被告丁○○傷害之犯行，竟虛偽證述，致生無謂
    之司法調查程序，影響司法威信，犯後復均否認犯罪，未見
    有何悔意，及其各自犯罪之手段、生活狀況、品行、智識程
    度等一切情狀，分別量處如主文所示之刑。末查被告乙○○○未曾因故意犯罪受有期徒刑以上刑之宣告，此有臺灣高等
    法院被告前案紀錄表在卷可稽，其年逾八旬，因一時失慮致
    罹刑典，經此次罪刑之宣告後，應知警惕，信無再犯之虞，
    本院認對其所宣告之刑以暫不執行為適當，爰依刑法第74條
    第1 項第1 款併予宣告緩刑2 年，以啟自新。
據上論斷，應依刑事訴訟法第299 條第1 項前段，刑法第29條、
第168 條、第18條第3 項、第74條第1 項第1 款，判決如主文。
本案經檢察官潘國威到庭執行職務。
中    華    民    國    98    年    6     月     2    日
                  刑事第三庭  審判長法  官  吳永宋
                                    法  官  趙家光
                                    法  官  李珮妤
以上正本證明與原本無異。
如不服本判決應於收受判決後10日內向本院提出上訴書狀，並應
敘述具體理由；其未敘述上訴理由者，應於上訴期間屆滿後20日
內向本院補提理由書（均須按他造當事人之人數附繕本）「切勿
逕送上級法院」。
中    華    民    國    98    年    6     月    2     日
                                    書記官  劉淑蓉
附錄本件判決論罪科刑法條：
中華民國刑法第168條
於執行審判職務之公署審判時，或於檢察官偵查時，證人、鑑定
人、通譯於案情有重要關係之事項，供前或供後具結，而為虛偽
陳述者，處7 年以下有期徒刑。


司法院資訊處製作；財團法人民間司法改革基金會備份。
